【裁判字號】    89,上,287
【裁判日期】    891101
【裁判案由】    返還房屋
【裁判全文】
臺灣高等法院民事判決  八十九年度上字第二八七號
      上  訴  人  甲○○
      被  上訴人  國立台灣大學
      法定代理人  陳維昭
      訴訟代理人  黃博學律師
右當事人間請求返還房屋事件，上訴人對於中華民國八十九年一月十三日臺灣臺北地
方法院八十八年度訴字第二七二○號第一審判決提起上訴，本院判決如左：
    主    文
上訴駁回。
第二審訴訟費用由上訴人負擔。
    事    實
甲、上訴人方面：
  壹、聲明：求為判決：
    一、原判決廢棄。
    二、被上訴人在第一審之訴駁回。
    三、第一審、第二審訴訟費用由被上訴人負擔。
  貳、陳述：除與原判決記載相同者，茲引用之外，補稱略以：
    一、因任職關係獲准配住宿既屬使用借貸契約性質，配住宿舍之人員若是離職、
        退休，依使用借貸之目的，未必當然「視為」使用業已完畢而發生借用物返
        還之義務，應先探究當事人就契約存續期間有無特別之約定或承諾而論。被
        上訴人為公有宿舍之管理機關，關於宿舍配住事宜，應依據「事物管理規則
        」處理，嗣後行政院於七十四年五月十八日作成台七十四人政肆字第一四九
        二七號函釋，就國家對配住「眷屬宿舍」人員於使用借貸契約存續期間所為
        之「承諾」，當然構成上訴人與被上訴人間「宿舍配住關係」之實質內容，
        故被上訴人於系爭「眷屬宿舍」處理前（指報廢、改建或拆除）前，不得請
        求上訴人返還。
    二、最高法院四十四年台上第八○二號判例事實為單純私法上爭訟事件，本件爭
        訟法律關係之一方為行政機關，基於「依法行政」原則要求，就「眷舍配住
        事宜」有優先遵照行政院頒定「事物管理規則」之義務者，情形不同，不得
        援用。
    三、原判決並未對上訴人所提之民法第一百九十八條之防禦方法表示法律上之意
        見，亦未敘明不足採之理由，與最高法院四十六年台上字第一二二八號判例
        意旨不符。
    四、原判決理由(四)竟謂上訴人「就受有詐欺而簽訂該宿舍借用契約之事實未舉證
        以實其說」，置上訴人所提得藉由論理方法推斷被上訴人之代理人、使用人
        施以詐術，對上訴人為侵權行為之點數計算表、詢配結果通知單及宿舍分配
        通知單與「宿舍借用契約」於不論，亦未敘明排斥不用之理由，非但失之偏
        頗，原判決調查證據，認定適時顯然與「證據法則」及「經驗法則」有違，
        其判決亦難謂洽。
    五、國家將國有宿舍配住給公教人員之行為，本質上為公法事件，以往因公法救
        濟途徑之不備，故學說實務上多將此種行為解釋成民法上之使用借貸關係，
        如今行政爭訟法制已大幅修訂，「後果考量」之因素已不復存在，是否回歸
        事件本質，變更過往見解已非無疑。若仍欲將之解為私法上契約行為，亦屬
        行政機關以私法手段達成公行政目的之「私經濟行政」範疇，並不因其屬於
        私法形態而完全免除公法上之拘束，尤其是憲法保障基本權利之規定，對於
        私經濟行政亦有拘束力。再者，行政機關為私經濟行政時尚須在法定管轄權
        範圍內，並在內部作業相關法規之拘束下，始得為之（翁岳生教授編《行政
        法》，頁二三—二四，一九九八年版）。司法院大法官釋字第四五七號解釋
        亦指出，國家機關為達成公行政任務，以私法形式所為之行為亦應遵循憲法
        第七條暨增修條文第十條第六項所宣示之「平等原則」，否則即有違憲、違
        法之虞。原審既經查明上訴人所主張同為被上訴人學校以退休之吳聰賢、許
        文富二位教授亦曾於任內調配宿舍，現仍居住於宿舍之事實為真，並採納被
        上訴人八十八年十二月十四日八八校總字地○二八六八號函復說詞，認定「
        任職服務期間內調配宿舍，得依舊合約規定，退休後得繼續住宿舍」之作法
        尚無違背公共秩序或善良風俗，及應依事件性質，基於憲法宣示之「平等原
        則」及前開大法官解釋之意旨，肯認上訴人「援引合法先例，要求比照辦理
        之主張為正當，豈料原判決竟容許被上訴人在「欠缺實質正當理由」之情形
        下，以「階級」為區別標準，恣意對上訴人為差別之待遇，非但與憲法第七
        條之規定不符，更直接違反司法院大法官解釋第四八五號解釋所稱「不得僅
        以受益人之特定職位或身份作為區別待遇之唯一依據」之意旨。
    六、依照行政院八十八年十二月十四日台人政住字第三一四五八八號函修正之「
        中央各機關學校國有眷舍房地處理辦法」第三條規定，上訴人對系爭眷舍而
        言乃「合法現住人」之地位，自屬「有權占有」，被上訴人訴請之上訴人自
        系爭眷舍搬遷、返還、毫無理由。
    七、院長、三長之優先配舍，乃基於其職務需要，其一但退休，職務已消滅，安
        得澤優「延續」及乎終身，此不僅違法，亦違常理。又台大退休多年之教授
        施建生，退休後於八十二年自溫州街二十巷五號調配至長興街六十二號三樓
        ，八十四年又調配遷至長興街六十號之四一樓，他當時既非院長又非三長，
        何以一再換屋，而仍得續住，實因彼亦是初配在修法前，而調配在後，適用
        舊法，上訴人之情況又與之全同，應予同例處理。再者，前文書組主任沈業
        材等十人，於法規修正後換配宿舍，而從基隆路三段一五五巷一０七弄十號
        調配至舟山路六十巷十四號三樓，彼已退休多年，現仍續住宿舍，然沈等並
        非台大復函所稱之三長或院長，因何亦受優遇准予續住。
    八、上訴人曾於七十八年十月、八十五年九月三十日及十月一日、八十六年十二
        月四日四次向校承辦人申訴本人不需於退休後三月內遷讓之理由，請准予續
        住。在此期間尚未發現被上訴人詐欺，泊至八十八年七月收到地院起訴書，
        為了訴訟，積極搜尋資料，始發現政院台74人政肆字第一四九二七號函，資
        以知道被上訴人之詐欺行為，遂即於八十八年九月九日於呈地院答辯狀中請
        求撤銷該「職務宿舍借用契約」。溯自發現至意思表示及請求撤銷未逾一年
        ，洵在效期之內。又上訴人既首先於八十八年九月九日為請求撤銷之意思表
        示，溯由八十八年至今並未逾越「十年，不得撤銷」之期限，是請求撤銷又
        合法。
    九、上訴人獲配住者為七十二年四月二十九日修正前之「事物管理規則」規定之
        眷屬宿舍，而非修正後所規定之職務宿舍，則兩造所簽訂之「職務宿舍借用
        契約」自屬無效，因二者名、實乖離。
    十、行政院為重申對調（換）配眷舍之退休人員權益之保護，嗣曾一再宣明准其
        續住之意旨，其公文見人事行政局八十九年四月十八日致本院八十九局住福
        字三○六一五九書函，有云：「... 惟行政院於民國四十九年十二月一日以
        台四十九人字第六七一九號令規定：『在處理辦法未經兩院核定公佈前，為
        減輕已退休人員心理負擔起見，即請大院先行通令各機關對於是項退休人員
        現住宿舍准予暫時續住俟辦法公佈後再行處理。』自此以後始有退休人員得
        續住原服務機關宿舍之規定。」又云：「..... 行政院爰於民國七十四年五
        月十八日台七十四人政肆字第一四九二七號函... 使原配住眷屬宿舍之在職
        人員或退休人員得續依行政院台四十九人字第六七一九號令規定，續住宿舍
        處理時為止。」。被上訴人竟故意違背法令，欺騙上訴人，訴請有權占有之
        上訴人自系爭眷舍搬遷、返還，毫無理由。故其騙簽之職務宿舍借用契約無
        效。
  十、醫學院藥理科教授張傳炯已退休一年多，現仍安住舟山路台大眷屬宿舍，與上
      訴人情形相同，台大教職員宿舍分配委員會乃依其「組織章程」為校內諮詢機
      構，悉按照台大教職員宿舍分配辦法行事，不能違反上級人事行政局「事務管
      理規則」及行政院多次函釋，故無權決議將合乎上級法令之「舊借用契約」作
      廢。
乙、被上訴人方面：
  壹、聲明：
    一、駁回上訴。
    二、上訴費用由上訴人負擔。
  貳、陳述：除與原審判決記載相同者予以引用外，補稱略以：
    一、按行政院「事務管理規則」第二百四十九條於民國七十二年四月二十九日修
        正為：「宿舍借用期間，以借用人任職各該機關期間為限。借用人調職、離
        職及退休時，應在三個月內遷出．．．」後，被上訴人即於七十四年十二月
        五日第二十八屆教職員宿舍分配委員會第三次會議明定分、調配宿舍之「舊
        借用契約作廢，重訂新契約須附載『退休後三個月內交還宿舍』之新規定」
        。
    二、上訴人就如何被脅迫、詐欺乙節，迄未具體舉證以明，依法應無足採。至於
        上訴人在借用本件系爭宿舍之前，是否曾配住其他「眷屬宿舍」，應與本件
        無關。
    三、至於施建生教授則係因原住溫州街二十巷五號眷舍，為配合被上訴人改建學
        人宿舍而遷出，依學校第三十二屆教職員宿舍分配委員會第一次會議決議，
        同意改建期間安置施教授暫住長興街六十二號三樓，俟宿舍改建完畢時遷回
        。嗣施教授以長興街較近其工作地點及年老為由，請求准免遷回改建新舍，
        而改配長興街六十之四號一樓，並經學校第三十六屆教職員宿舍分配委員會
        第一次會議決議，同意施教授遷住長興街六十之四號一樓宿舍。上開事例，
        均有別於上訴人之情形，上訴人要求援例，顯無理由。
    理    由
一、被上訴人主張：坐落台北市大安區門牌號碼台北市○○街八十五巷二十弄九號三
    樓房屋（以下稱系爭房屋）為中華民國所有，伊為管理機關，由上訴人於民國（
    下同）七十七年三月二日獲准借住，兩造訂有宿舍借用契約（下稱借用契約），
    約定借用期間以上訴人在伊校任職期間為限，退休時應於三個月內將系爭房屋遷
    還伊。嗣上訴人於八十五年八月一日退休離職，依借用契約之約定，自應將該房
    屋遷讓交還。詎上訴人竟仍繼續佔用，雖經催促，亦置不理等情，爰依民法第七
    百六十七條規定，求為命上訴人遷讓交還系爭房屋，並應自八十八年七月十八日
    起至交還系爭房屋之日止，按月賠償伊二萬元之損害金之判決。
    上訴人則以：伊於六十年獲被上訴人配住台北市○○街五十八巷十八號之宿舍，
    於六十二年三月調配至台北市○○街六十號之五樓之眷舍，依行政院台七十四人
    政肆字第一四九二七號函釋之意旨，於退休後得續住至宿舍處理時為止，被上訴
    人明知伊於退休後有續住眷舍之權利，竟於伊獲配較大面積之系爭房屋時，以欺
    罔手段坑騙伊簽立借用契約，以篡改借用物性質（將「眷屬宿舍」改為「職務宿
    舍」）之方法，使伊受有重大不利益，按其情形已顯失公平並違反誠信原則，是
    以該部分之約定，依民法第二百四十七條之一之規定應屬無效，被上訴人於系爭
    眷舍處理前不得請求伊返還系爭房屋。退萬步言，縱認借用契約及其中關於借用
    期限約定有效，然借用契約係被上訴人之承辦人員對伊消極蒙蔽於先，復利用伊
    不具相關法律上知識、經驗之弱勢地位，而積極運用篡改契約內容之欺罔手段與
    定型化契約條款，使伊陷於錯誤所簽訂，其行為已符合民法第一百八十四條第一
    項或第二項之規定，雖侵權行為發生於七十七年初，伊之請求權已因時效期間經
    過而罹於消滅，但伊仍得依據民法第一百九十八條之規定，拒絕於宿舍處理前履
    行返還系爭眷舍之義務；況被上訴人前農學院長吳聰賢、前總務長許文富等人，
    調配卷舍情節與上訴人相同，但退休後得以續住，不是因為他們幹過院長、總務
    長，實與上訴人舊配屋，適用舊法；換屋在後，又適用舊法；依規定退休後可續
    住，更適合政院5.18.函釋，再再與許、吳同，根本不必要幹過行政職務，故當
    時亦得准予退休後續住才是符合法令，同一標準等語，資為抗辯。
二、被上訴人主張系爭房屋為中華民國所有，其為管理機關，由上訴人於民國七十七
    年三月二日獲准借住，兩造並訂有借用契約，約定借用期間以上訴人在被上訴人
    學校任職期間為限，退休時應於三個月內將系爭房屋遷還伊，惟上訴人於八十五
    年八月一日退休離職後，經催促仍繼續佔用系爭房屋之事實，業據提出土地及建
    物登記謄本、宿舍借用契約書及被上訴人（87）校總字第０三０二０號函等件為
    證。且為上訴人所不否認，應認被上訴人之主張為真實。
三、上訴人雖辯稱其於六十年即獲被上訴人配住台北市○○街五十八巷十八號之宿舍
    ，六十二年三月調配至台北市○○街六十號之五樓之眷舍，再於七十七年二月二
    十九日申請並獲調配至系爭房屋，被上訴人竟以欺罔手段坑騙伊簽立借用契約，
    以篡改借用物性質（將「眷屬宿舍」改為「職務宿舍」）之方法，使伊受有重大
    不利益，按其情形已顯失公平並違反誠信原則，是以該部分之約定，依民法第二
    百四十七條之一之規定應屬無效，而上訴人於七十二年四月二十九日事務管理規
    則修正前，已配住舊法時代之「眷屬宿舍」，依行政院台七十四人政肆字第一四
    九二七號函釋之意旨，於退休後得續住至宿舍處理時為止等語，惟為被上訴人所
    否認。經查：
  (一)上訴人係因任職於被上訴人學校期間，於七十七年三月二日獲准調配宿舍而入住
    系爭房屋，兩造並簽訂有借用契約，其第二條約定：「借用期間：以借用人在本
    機關之任職期間為借用期間。借用人調離本機關及退休時，應在三個月內遷出，
    將借用宿舍交還貸與人。．．．」，有借用契約可稽，而觀其契約文字並無不明
    確之處，上訴人身為國立大學中文系教授，自無不明該約定真意之理，且該約定
    核與七十二年四月二十九日修正之事務管理規則第二百四十九條第二項規定相符
    ，自無須反捨契約文字，別事探求之必要。至上訴人所提出之點數計算表、詢配
    結果通知單及宿舍分配通知單等文件上雖載有所分配者為「眷屬宿舍」（見本院
    卷第四八至五十頁），與借用契約中第一行所記載「職務宿舍」字樣不符，惟查
    該等文件係被上訴人據以分配宿舍及通知上訴人辦理簽約及遷入之文件，其所載
    宿舍之名稱縱有不同，並不影響其借用之性質及借用期間之約定，被上訴人依修
    正之事務管理規則第二百四十九條第二項規定範圍內與上訴人簽訂借用契約，自
    難認有違憲、違法、顯失公平及違反誠信原則之情形。雖上訴人辯稱其係受被上
    訴人以欺罔手段坑騙而簽立借用契約等語，惟為被上訴人所否認，上訴人又未能
    未舉證證明，自非可採。
  (二)上訴人係因任職關係獲准配住房屋，並與被上訴人訂有借用契約，其性質自屬民
    法上之使用借貸性質，依照「私法自治」、「契約自由」原則，關於使用借貸契
    約之內容、效力、目的及存續期間等，悉依當事人間之合意定之，即縱契約之一
    方係公法人，其契約性質亦不因之而具有公法性質，查系爭借用契約第二條既已
    約定：以借用人在本機關之任職期間為借用期間。借用人調離本機關及退休時，
    應在三個月內遷出，將借用宿舍交還貸與人。而上訴人業於八十五年八月一日退
    休離職，此為上訴人所不爭執，則依前開借用契約之約定，上訴人自應交還所借
    用宿舍（即系爭房屋）。
  (三)查行政院於七十二年四月二十九日修正前之事務管理規則玖、宿舍管理編所稱之
    宿舍係指單身宿舍、眷屬宿舍及寄宿舍，修正後之事務管理規則第九編「宿舍管
    理」第二百四十五條規定「本規則所稱宿舍管理，係指公有宿舍之各機關，對左
    列宿舍之借用及管理等事項：「一、首長宿舍。二、單身宿舍。三、職務宿舍。
    雖已無「眷屬宿舍」名稱，但各機關學校經管公有宿舍之之管理仍不得抵觸現行
    修正後之事務管理規則有關規定，此亦經行政院人事行政局八十二年九月十八日
    肆字第三四七七三號函示在案，而行政院為兼顧事務管理規則修正前已准許退休
    人員續住宿舍之權益，又於七十四年五月十八日以台七十四人政肆字第一四九二
    七號函規定，於七十二年四月二十九日「事務管理規則」修正前退休，而現仍續
    住修正前規則所定「眷屬宿舍」之退休人員，暨於事務管理規則修正前配住眷屬
    宿舍，而於規則修正後退休之人員，均准予續住至宿舍處理時為止。惟如在事務
    管理規則修正後更換另棟宿舍，因該規則修正後已無「眷屬宿舍」之規定，自應
    適用「事務管理規則」第二百四十九條第二項規定，借用人退休時，應在三個月
    內遷出，此亦經人事行政局9.9.局給字第三五○八七號函解釋在案（見國有
    眷舍房地處理暨宿舍管理法規釋例彙編第一九五頁，外放證物），上訴人雖早於
    六十年間即獲被上訴人配住有眷屬宿舍，惟其在事務管理規則修正後始更換宿舍
    至系爭房屋，被上訴人依上述函示，適用「事務管理規則」第二百四十九條第二
    項規定，與上訴人簽訂借用契約，約定以上訴人在被上訴人機關之任職期間為借
    用期間；上訴人調離被上訴人機關及退休時，應在三個月內遷出，將借用宿舍交
    還被上訴人。亦難謂有何顯失公平及違反誠信原則之情形，上訴人辯稱該約定為
    無效等語，並非可採。
  (四)至被上訴人學校已退休之吳聰賢、許文富、施建生、張傳炯等教授、前文書組主
    任沈業材，雖現仍居住於任內所調配之宿舍，惟此乃吳聰賢、許文富、施建生、
    張傳炯、沈業材等人與被上訴人間之另一法律關係，與兩造間之借用契約並無關
    係，自非本院所得審究，上訴人辯稱其可援用他人之例續住系爭房屋云云，自非
    可採。
四、按無法律上原因而受利益，致他人受損害者，應返還其利益，民法第一百七十九
    條前段定有明文，而無權占有他人不動產，可能獲得相當於租金之利益，為社會
    通常之觀念（最高法院六十一年台上字第一六九五號著有判例意旨可資參照）。
    又城市地方房屋之租金，以不超過土地及其建築物申報總價額年息百分之十為限
    ；又土地所有權人依土地法所申報之地價為法定地價；，土地法第九十七條第一
    項、第一百四十八條分別定有明文。上訴人於借用期間到期，仍繼續占用系爭房
    屋，屬無權占有，自獲有相當於租金之不當得利，致被上訴人受有無法使用收益
    系爭房屋之損害，則被上訴人請求上訴人給付相當於租金之損害金，揆諸前揭說
    明，即屬正當，應予准許。至於損害金額之計算，本院審酌系爭房屋位於台北市
    大安區○○街之住宅地區，交通購物尚屬便利，認上訴人就系爭房屋所受相當於
    租金之利益，均按年以申報土地及系爭房屋總價額年息百分之十計算為相當。而
    依被上訴人所陳系爭房屋因屬國有財產，並無課稅現值，經本院核定其價額為三
    百萬元，另申報地價為每平方公尺三萬三千三百四十三元，有土地登記謄本可參
    ，另依借用契約所載，系爭房屋之基地面積為四十坪，即約一百三十二平方公尺
    ，依此計算，上訴人每月所應給付之損害金為六萬一千六百七十七元，被上訴人
    請求依每月二萬元計算，顯然並未逾上開百分之十計算之標準，自屬有據，應予
    准許。
五、綜上所述，上訴人於借用期間到期，仍繼續占用系爭房屋，自屬無權占有，被上
    訴人依民法第七百六十七條規定，請求上訴人遷讓交還系爭房屋，並應自八十八
    年七月十八日（即起訴狀繕本送達之翌日）起，至交還系爭房屋之日止，按相當
    於每月租金額計算之損害金二萬元，為有理由，均應准許。原審為上訴人敗訴之
    判決，並酌訂履行期間為十二個月，於法並無不合。上訴意旨指摘原判決不當，
    求予廢棄改判，為無理由，應予駁回其上訴。
二、本件事證已臻明確，兩造其餘關於「毒樹果實理論」之主張及所提學、經歷等證
    據，經核均與本院上開論斷無涉或無違，爰不予一一論述，附此敘明。
四、據上論結，本件上訴為無理由，爰判決如主文。
中      華      民      國    八十九    年     十一     月      一      日
                                民事第三庭
                                    審判長法  官  張  宗  權
                                          法  官  陳  永  昌
                                          法  官  蕭  艿  菁
右正本係照原本作成。
如不服本判決，應於收受送達後二十日內向本院提出上訴書狀，其未表明上訴理由者
，應於提出上訴後二十日內向本院補提理由書狀（均須按他造當事人之人數附繕本）
上訴時應提出委任律師或具有律師資格之人之委任狀；委任有律師資格者，另應附具
律師及格證書及釋明委任人與受任人有民事訴訟法第四百六十六條之一第一項但書或
第二項（詳附註）所定關係之釋明文書影本。
中      華      民      國    八十九    年     十一     月      三      日
                                          書記官  尤  峰  惠
附註：
民事訴訟法第四百六十六條之一（第一項、第二項）：
對於第二審判決上訴，上訴人應委任律師為訴訟代理人。但上訴人或其法定代理人具
有律師資格者，不在此限。
上訴人之配偶、三親等內之血親、二親等內之姻親，或上訴人為法人、中央或地方機
關時，其所屬專任人員具有律師資格並經法院認為適當者，亦得為第三審訴訟代理人
。


司法院資訊處製作；財團法人民間司法改革基金會備份。
